臺灣彰化地方法院民事判決　　　　　　　 96年度訴字第561號
　　原　　　告　丙○○
　　　　　　　　　　　　　　8.
　　訴訟代理人　陳　隆律師
　　複代理人　　蕭智元律師
　　被　　　告　甲○○
　　　　　　　　　　　　　　6.
　　訴訟代理人　朱浩萍律師
上列當事人間請求所有權移轉登記事件，業經本院於民國九十六
年十一月十五日言詞辯論終結，茲判決如下：
    主    文
原告之訴駁回。
訴訟費用由原告負擔。
    事實及理由
一、按其他因不動產涉訟者，得由不動產所在地之法院管轄，民
    事訴訟法第十條第二項定有明文。查本件系爭土地坐落於彰
    化縣彰化市，原告請求移轉系爭土地之所有權，自得由不動
    產所在地之本院管轄，合先敘明。
二、原告主張：(一)原告於民國（下同）八十二年八月十一日，向
    被告之被繼承人林碧娥購買坐落彰化縣彰化市○○段九九七
    地號（重測前為彰化市○○○段番社口小段五之一地號）、
    九九六地號（重測前為彰化市○○○段番社口小段五地號，
    下稱系爭土地）二筆土地，原告已給付所有價金完畢，且上
    開二筆土地亦已點交原告使用至今，惟當時因受法令限制，
    故僅先辦理上揭九九七地號土地之所有權移轉登記，至系爭
    土地則因遭水利會占用而無法取得農用證明，致未辦理所有
    權移轉登記，而仍登記在林碧娥名義下代管；嗣於九十三年
    三月三十日，系爭土地由被告單獨繼承取得，並登記為所有
    權人，被告依法自應承受其被繼承人林碧娥就財產上之一切
    權利、義務。而依現行法規定，系爭土地已毋須取得農用證
    明即可辦理所有權移轉登記，故原受法令限制未能辦理所有
    權移轉登記之事由已經消滅，依繼承之法理及契約之約定，
    被告自有將系爭土地所有權全部移轉登記與原告之義務，原
    告前已發函催告被告限期履行，然屆期被告仍置之不理，故
    原告爰依法提起本件請求。(二)就被告所為抗辯之陳述：１、
    被告雖否認系爭土地買賣契約書之真正，惟該系爭土地買賣
    契約書上多處均蓋有賣方「林碧娥」之印文，且經原告初步
    比對結果，該印文應係以林碧娥所申請登記之印鑑章所蓋用
    ，並有其代理人乙○○之親筆簽名，依民事訴訟法第三百五
    十八條第一項之規定，該系爭土地買賣契約書自應推定為真
    正；又依林碧娥就上揭九九七地號土地所有權移轉登記完畢
    乙事無異議，足認林碧娥就系爭土地買賣確有授權訴外人乙
    ○○代理，否則乙○○焉有相關證件資料辦理原屬林碧娥所
    有土地之所有權移轉登記事宜。復依賣方代理人乙○○可出
    具賣方所有之過戶文件，包括印鑑章、印鑑證明、戶口名簿
    、土地所有權狀等，足認林碧娥應負民法第一百六十九條所
    定之授權人責任，故被告辯稱賣方代理人於代理簽訂本件買
    賣契約時並未獲得賣方授權，而為無權代理云云，自無理由
    。２、另依前開系爭土地買賣契約書第八條約定：「所有權
    移轉登記其登記權利人乙方（即指林碧娥）同意由甲方（即
    指本件原告）自由指定。」，故於辦理前開九九七地號土地
    所有權移轉登記時，被告亦同意辦理所有權移轉登記與原告
    所指定具自耕能力之訴外人陳何玉霞，有彰化縣彰化地政事
    務所檢送八十二年彰字第27054收件號登記申請書可稽，故
    本件應無民法第二百四十六條第一項前段規定之情形，該買
    賣契約自屬有效。又系爭土地之買賣雙方於八十二年十月一
    日約定於討回系爭土地時，再會同辦理移轉登記，嗣經賣方
    向台灣省農田水利會追討被侵占之系爭土地後，因該水利會
    於同年月十二日回函告知「…經查為番社口山坑溝排水路非
    屬本會管轄範圍」，買賣雙方始再於八十二年十一月六日約
    定系爭土地因限於法令限制，故於未過戶前賣方應同意蓋章
    會同買方申請許可農舍，依此可證買賣雙方就系爭土地，除
    有約定由原告指定登記與任何有自耕能力之第三人外，亦有
    預期於將來法令限制解除後，始辦理所有權移轉登記，依民
    法第二百四十六條第一項但書之規定，前開買賣契約亦仍為
    有效。而系爭土地原受法令限制致無法過戶之情形既業經解
    除，原告依繼承關係及買賣契約，訴請被告辦理系爭土地所
    有權移轉登記，於法有據，自應准許。３、再者，原告係以
    簽發支票之方式給付買賣價款，而票據具有流通性，則賣方
    之代理人收受支票後，係以何種方式提領兌現，並不能影響
    原告已經付款之事實等語。並聲明：求為判決(一)被告應將坐
    落彰化縣彰化市○○段九九六地號土地，面積四六一‧一五
    平方公尺所有權全部辦理移轉登記與原告。(二)訴訟費用由被
    告負擔。
三、被告則以：(一)被告否認原告所提出之不動產買賣契約書之真
    正，蓋以被告之被繼承人林碧娥，長年旅居國外，其雖曾於
    八十二年三月二十日回國，然於同年七月十四日即再返回僑
    居地美國，直至八十六年五月二十六日才再入境回國，惟又
    於同年月三十一日再返回美國，嗣於九十一年九月十五日在
    美國過世，至九十三年三月十一日始由被告辦理除戶，而上
    開不實之買賣契約書簽約日期係為八十二年八月十一日，依
    上揭林碧娥之出入境時間，林碧娥應在美國，何來授權乙○
    ○代為出售系爭土地，且被告亦否認該契約書上之印文係林
    碧娥所有；況林碧娥係於九年三月一日生，且為彰化高女畢
    業，在日據時代，教育程度自有一定高水準，其如有出售名
    下土地，身為其獨生女之被告，何以毫不知情，其臨終亦未
    交代，被告於九十三年三月二十二日返國申報財產時亦不知
    情，直至接獲本件起訴狀始知，自然疑竇重重。(二)依上開不
    動產買賣契約書第三條第一項第一款：「於本宗土地甲方自
    耕能力證明書申請出來之同時再交付新台幣壹佰伍拾萬元整
    ，會同辦理所有權移轉登記手續。」，及第四條：「雙方各
    應於甲方請領自耕能力證明書後，民國捌拾貳年玖月參拾日
    以前，在何鈺琦代書事務所辦理所有權移轉登記手續…。」
    等約定，足見原告並未在八十二年九月三十日前取得自耕能
    力證明；另依該買賣契約書第八條：「所有權移轉登記其登
    記權利人乙方同意由甲方自由指定。」之約定，並參諸最高
    法院七十五年台上字第九二○號、九十五年台上字第一六八
    二號裁判要旨，足認本件原告於其所提出之買賣契約訂約時
    ，原告並無自耕能力，且上開第八條所揭不問有無自耕能力
    ，得自由指定之約定，已違反八十九年一月二十六日刪除前
    之土地法第三十條之規定，而自始無效，故原告以此無效之
    買賣契約為本件請求之依據，自難謂有理由。(三)另依合作金
    庫彰化分行九十六年十月八日合金彰總字第0960004831號函
    、台中商業銀行彰化分行九十六年十二月二十三日96年度中
    彰化字第0960610301號函、合作金庫彰營分行九十六年十月
    二十九日合金彰營字第0960004939號函、合作金庫彰營分行
    九十六年十月二十九日合金彰營字第0960004939號函、台灣
    中小企業銀行彰化分行九十六年十月三十日96年彰化字第00
    315號函，及國泰世華銀行民族分行九十六年十月二十三日
    96國世銀族字第027號函覆所示，足認原告主張其所簽發支
    付買賣土地價金之五張支票款項，在在不能證明交付所謂代
    理人乙○○，況原告所主張之簽約時，林碧娥在國外，而乙
    ○○所證稱之五百萬元價金，林碧娥亦未收到分文等語資為
    抗辯。並聲明：求為判決(一)原告之訴駁回。(二)訴訟費用由原
    告負擔。
四、本件兩造主要之爭點：
  (一)林碧娥是否有授權乙○○代理簽訂上開不動產買賣契約書？
    乙○○自居為林碧娥之代理人，而與原告簽訂上開不動產買
    賣契約書，是否符合表見代理之情形？
  (二)上開不動產買賣契約究否有民法第二百四十六條第一項前段
    所定無效之情形？
  (三)原告是否已交付系爭土地之買賣價金？
五、得心證之理由：
  (一)原告主張其與林碧娥之代理人乙○○簽訂上開不動產買賣契
    約，固據提出買賣契約書影本一件附卷可稽，並經證人乙○
    ○到庭證稱：「被告甲○○是我的堂姊」、「…林碧娥的印
    章是他本人拿給林惠珍在轉交給我的，林惠珍是我的親妹妹
    。林碧娥一向都住在美國，在八十二年間有回來，他向林惠
    珍表示要賣土地，要他幫忙找買主，當時買主尚未找到，林
    碧娥又要急著回美國，所以我們就先把他買下來，林碧娥就
    把土地權狀及印鑑證明交給我們，但是因為這是農地，我們
    無法過戶，所以我們又去找買主，找到蔡生泉，他老婆是有
    自耕農資格，我們就與原告訂立剛剛所述的契約書，並且把
    土地所有權狀及印鑑證明及印章交給蔡生泉去找代書辦過戶
    。」、「（法官問：你說林碧娥出售該二筆土地，這個價金
    如何收受？）我們是以台支的支票給林碧娥，是以五百萬元
    買的，當時沒有與林碧娥訂立書面契約，只有在交錢的時候
    ，林碧娥把印鑑證明及權狀給我，當時向林碧娥買土地的人
    有我及林惠珍，總共是二分之一的額度，另有一個男生，他
    姓葉（葉新化），他也買二分之一。」、「（被告訴代：請
    問證人當時林碧娥是在國內將印鑑證明及權狀交給林惠珍在
    轉交給你的嗎？）是林惠珍轉交給我的。我本人沒有與林碧
    娥談過，要賣土地的事情也是林惠珍轉告的，我與林碧娥本
    人也沒有接觸過。」、「林惠珍已經死亡。」等語（見本院
    九十六年十月四日言詞辯論筆錄），證人證述其與胞妹林惠
    珍、訴外人葉新化集資向林碧娥購買上開二筆農地，因彼等
    並無自耕能力證明，無法辦過戶，而另覓原告為買主，與之
    訂立上開買賣契約等節，業經被告否認，亦無證據可資佐證
    ，況證人證述其以個人於台灣中小企業銀行帳戶0000000000
    0帳號內的款項購買台支支票交付林碧娥充為購地價款云云
    ，雖提出帳戶資金明細一件為證，然由其提出資料難以看出
    證人於八十二年七月七日支出二百五十萬元之用途為何，是
    證人所述買地情節是否屬實，即有可疑，亦難以證人乙○○
    在前開買賣契約書上簽署為林碧娥之代理人，即認有代理權
    授與之事實，原告援引民事訴訟法第三百五十八條第一項規
    定，指該買賣契約書應推定為真正云云，尚有誤會。次查：
    本院依原告聲請向彰化縣彰化市戶政事務所調閱林碧娥之印
    鑑證明申請資料，經該戶政事務所以九十六年九月十二日函
    覆：因逾保存年限業已銷毀，無法提供等語；又本院函請彰
    化縣彰化市地政事務所檢送前開重測前彰化市○○○段番社
    口小段五之一地號即重測後彰化市○○段九九七地號土地移
    轉登記之所有資料，經該地政事務所以九十六年九月十一日
    彰地一字第0960010701號函送八十二年十月廿七日土地登記
    申請書、八十二年十月五日土地買賣所有權移轉契約書、林
    碧娥之印鑑證明、戶籍謄本及該筆土地之土地所有權狀、陳
    何玉霞之農地承受（出租）人自耕能力證明書及戶口名簿、
    （均影本）各一件，經核其中印鑑證明書記載其印鑑登記及
    申請日期均為八十二年七月五日，依其記載形式，請領人應
    屬林碧娥本人（被告雖否認該印鑑證明為真正，惟依其程式
    及意旨，顯得認作公文書，依民事訴訟法第三百五十五條第
    一項規定，應推定其為真正，被告既未舉證推翻該推定，所
    辯要不足採），惟該土地所有權狀記載發狀日期為八十二年
    八月十三日，然林碧娥前於八十二年三月廿日入境台灣，至
    同年七月十四日即出境，直至八十六年五月廿六日始再度入
    境等情，有內政部入出國及移民署九十六年八月一日移署資
    處娟字第09611517650號函暨入出國日期證明書在卷足佐，
    前開土地所有權狀核發日期，林碧娥人並不在國內，是該所
    有權狀顯非林碧娥向地政事務所申請核發（而交付他人），
    足見證人乙○○證稱土地所有權狀是林碧娥交付予林惠珍再
    轉交伊辦理云云，即與事實不符，是縱認證人乙○○所稱林
    碧娥有交出印鑑證明及戶籍謄本為真實，亦難以此行為即謂
    林碧娥授權乙○○代理簽訂前開土地買賣契約書，且同份契
    約內另筆同段九九七地號土地之申請辦理所有權移轉登記亦
    非林碧娥親辦，亦難謂林碧娥有「知他人表示為其代理而不
    為反對之表示」，是原告主張本件應有民法第一百六十九條
    第一項表見代理之情形，亦不足採。尤有甚者，原告主張用
    以支付系爭土地買賣價款之五張支票：發票人彰化市第十
    信用合作社、付款人台灣省合作金庫彰化支庫（嗣已更名為
    合作金庫商業銀行彰化分行，下同），票面額一百五十萬元
    、支票號碼0000000，發票日期八十二年十月一日、發票
    人彰化市第十信用合作社，付款人台灣省合作金庫彰化支庫
    ，票面額七十萬元、支票號碼0000000，發票日期八十二年
    十月五日、發票人彰化市第十信用合作社、付款人台灣省
    合作金庫彰化支庫，票面額一百五十萬元、支票號碼
    0000000，發票日期八十二年十一月四日，發票人彰化市
    第六信用合作社、付款 台灣省合作金庫彰化支庫，票面額一
    百萬元、支票號碼0000000，發票日期八十二年十月一日之
    支票，發票人彰化市第四信用合作社、付款人台灣省合作
    金庫彰化支庫，票面額100萬元、支票號碼0000000，發票日
    期八十二年十月一日等支票，經合作金庫商業銀行彰化分行
    以九十六年十月八日合金彰總字第0960004831號函覆本院應
    向各該提示行庫查詢，本院函查其等兌付情形，台中商業銀
    行以九十六年十月廿三日九十六年度中彰化字第0960610301
    號函覆上述支票所示之存款（提示）帳號Ｓ1003號，該行
    並無此帳號；合作金庫商業銀行彰營分行九十六年十月廿九
    日合金彰營字第0960004939號函覆12546-7帳號與戶名不符
    （即上述、之支票）等語；有限責任彰化第六信用合作
    社以九十六年九月十二日彰六信代字第二０七０號函覆其傳
    票業已銷毀無法提供（針對上述之支票）等語；台灣中小
    企業銀行彰化分行九十六年十月三十日九六彰化字第00315
    號函覆該分行帳戶00000000000號帳戶已結清銷戶多年無法
    提供客戶姓名、統編等語（按本院函詢上述之支票之提示
    人及提示資料）；國泰世華銀行民族分行九十六年十月廿三
    日九六國世銀族字第０二七號函覆上述之支票係於彰化二
    信李麗芬帳戶（帳號：00-00000-00號）提示等語，有各該
    金融機關函覆公文附卷可考，觀其內容，亦無從認定林碧娥
    有收受買賣價款。
  (二)茲原告既無法舉證證明乙○○係受林碧娥授權代理簽訂上開
    土地買賣契約書，而乙○○自居代理人名義簽約，亦不符合
    表見代理之規定，縱認原告提出之土地買賣契約為真，亦難
    令林碧娥之繼承人即被告依約負出賣人移轉土地所有權之義
    務，從而，原告主張依繼承及契約之法律關係，請求被告應
    將系爭九九六地號土地所有權全部辦理移轉登記予原告，自
    無理由，應予駁回。
  (三)又本件事證已臻明確，兩造其餘爭點及攻擊防禦方法，核與
    判決結論無涉或無違，爰不逐一贅述，併此敘明。
六、負擔訴訟費用之依據：民事訴訟法第七十八條。
中　　華　　民　　國　　九十六  年  十一  月  廿三    日
                        民事第一庭  法  官  簡燕子
以上正本係照原本作成。
如對本判決上訴，須於判決送達後廿日內向本院提出上訴狀。
中　　華　　民　　國　　九十六  年  十一  月  廿三    日
                                    書記官  林嘉賢
